臺灣高等法院刑事判決
                                   107年度上訴字第2397號
上  訴  人  臺灣臺北地方檢察署檢察官
上  訴  人
即  被  告  王啟清


選任辯護人  蔡樹基律師（法扶律師）
上列上訴人因偽造有價證券等案件，不服臺灣臺北地方法院105
年度訴字第339號，中華民國107年6月21日第一審判決（起訴案
號：臺灣臺北地方檢察署104年度偵字第9076號），提起上訴，
本院判決如下：
    主  文
原判決撤銷。
王啟清犯偽造有價證券罪，處有徒刑參年捌月。扣案如附表一所
示偽造之本票壹紙及如附表二所示偽造之借據壹紙，均沒收。
    事  實
一、王啟清曾與魏台光有債務等糾紛，且以不詳方式取得已在發
    票人欄內蓋有魏台光印文、其餘部分均空白之本票1紙（票
    號00000000），竟基於意圖供行使之用而偽造有價證券、行
    使偽造私文書、使公務員登載不實之犯意，明知其未經魏台
    光之同意或授權，仍於民國102年1月14日前不詳日時，徵得
    不知情之李學諺同意後，在不詳處所，於上開本票之受款人
    欄填載「李學諺」之姓名，又於發票人欄內偽簽「魏台光」
    之署名1枚，並填載發票人身分證字號、地址，以及如附表
    一所示之發票日、到期日、金額等項，用以表示魏台光簽發
    上開本票之意思，以此方式偽造完成上開本票（下稱系爭本
    票）；又冒用魏台光之名義簽立向「李學諺」借款之借據，
    於立據人欄內偽簽「魏台光」之署名1枚、以不詳方式偽造
    「魏台光」之印文1枚，並記載如附表二所示之借款日期、
    借款期限、借款金額，及「本人同時開立同額之商業本票壹
    張，作為擔保」等旨，用以表示魏台光簽立上開借據之意思
    ，以此方式偽造完成上開借據之私文書（下稱系爭借據）；
    再於102年1月14日，明知魏台光並未簽發系爭本票，仍委由
    不知情之打字業者繕印如附表三所示內容之民事聲請狀1紙
    ，以李學諺為聲請人，以不知情之林梅珠（別名林莉榕）為
    送達代收人（民事聲請狀誤載為「訴訟代理人」），連同系
    爭本票及系爭借據，持向臺灣士林地方法院（下稱士林地院
    ）聲請裁定本票准予強制執行而行使之，嗣經士林地院裁定
    移送臺灣臺北地方法院（下稱臺北地院），經臺北地院承辦
    司法事務官形式審查後，將系爭本票內容之不實事項登載於
    職務上所掌之臺北地院102年度司票字第4754號民事裁定之
    公文書上，准為強制執行，足以生損害於魏台光及臺北地院
    核發本票裁定之正確性。 
二、案經魏台光訴由臺灣新北地方檢察署呈請臺灣高等檢察署檢
    察長令轉臺灣臺北地方檢察署檢察官偵查起訴。
    理  由
一、證據能力部分：
  ㈠關於證人李素鑾於原審審理時到庭所為證述，檢察官雖主張 
    係屬傳聞而無證據能力（本院卷第226頁）。然查，本判決
    下述證人李素鑾於原審審理時所為之證述，係其於審判中就
    自己親身體驗之事實所為陳述，並非傳聞證據，檢察官前揭
    主張尚有誤會。
  ㈡除前述部分外，本判決下列認定犯罪事實所憑被告以外之人
    於審判外所為之陳述（含書面供述），檢察官、被告及其辯
    護人於本院言詞辯論終結前均未聲明異議，本院審酌本案證
    據資料作成時之情況，核無違法取證或其他瑕疵，證據力亦
    無明顯過低之情形，且與待證事實具有關連性，認為以之作
    為證據為適當，依刑事訴訟法第159 條之5 規定，自均得作
    為證據。至非供述證據部分，檢察官、被告及其辯護人亦均
    不爭執證據能力，且均查無違反法定程序取得之情形，自亦
    有證據能力。
二、認定犯罪事實所憑之證據及理由：
    訊據被告固坦承有於如附表一所示系爭本票之受款人欄及如
    附表二所示系爭借據之貸與人欄填載「李學諺」之姓名，並
    委由不知情之打字業者繕印如附表三所示內容之民事聲請狀
    1紙，再連同系爭本票、系爭借據，持向士林地院聲請裁定
    本票准予強制執行之事實，惟矢口否認有何偽造有價證券、
    行使偽造私文書及使公務員登載不實之犯行，辯稱：系爭本
    票及系爭借據是告訴人魏台光的女友陳碧娥代告訴人簽發，
    本票及借據上的「魏台光」簽名經鑑定結果與伊的字跡相符
    ，可能是陳碧娥模仿伊的字跡。系爭本票上的金額新臺幣（
    下同）840萬元，是陳敏（原名陳黔星）及林梅珠債權的總
    額，是陳敏及林梅珠委託伊聲請本票裁定，伊只有在系爭本
    票及系爭借據上寫上「李學諺」，當時除了「李學諺」3個
    字外，其他部分都已記載完成了。伊是借用「李學諺」為聲
    請人名義聲請本票裁定云云。辯護人則為被告辯稱：林梅珠
    已證稱陳碧娥欠她300多萬元，欠陳敏500多萬元，兩者相加
    跟系爭本票的金額840萬元相符。系爭本票及系爭借據係陳
    碧娥所製作，交予債權人林梅珠、陳敏抵債，再由林梅珠出
    面委請被告代擬本票裁定聲請狀，被告並未偽造系爭本票及
    系爭借據云云（本院卷第241至242、245頁）。經查：
  ㈠被告於取得不知情之李學諺同意後，於如附表一所示系爭本
    票之受款人欄及如附表二所示系爭借據之貸與人欄填載「李
    學諺」之姓名，並委由不知情之打字業者繕印如附表三所示
    內容之民事聲請狀1紙，以李學諺為聲請人，林梅珠為送達
    代收人（民事聲請狀記載為「訴訟代理人」），連同系爭本
    票、系爭借據，持向士林地院聲請裁定本票准予強制執行，
    嗣經士林地院裁定移送臺北地院，經臺北地院承辦司法事務
    官形式審查後，將系爭本票內容登載於職務上所掌之臺北地
    院102年度司票字第4754號民事裁定之公文書上，准為強制
    執行等事實，業據被告供述在卷（偵續卷第67頁，原審卷一
    第21頁，卷二第18頁反面，本院卷第229、238頁），核與證
    人李學諺於原審證述之情節相符（原審卷二第80頁反面至第
    81頁、第83至84頁），並有如附表三所示內容之民事聲請狀
    影本1紙（他字第3207號卷第25頁）、士林地院102年度司票
    字第246號及臺北地院102年度司票字第4754號本票裁定事件
    影卷各1宗可證，復有系爭本票及系爭借據各1紙可資為憑（
    係李學諺於104年6月23日檢察官偵訊時提出，影本見他字第
    3207號卷第26、27頁），以上事實堪以認定。
  ㈡系爭本票及系爭借據上之「魏台光」署名，均非告訴人魏台
    光之字跡，告訴人亦未曾製作或授權他人製作系爭本票、系
    爭借據：
    系爭本票、系爭借據上之「魏台光」字跡，經與告訴人之簽
    名字跡，囑託內政部警政署刑事警察局（下稱刑事警察局）
    鑑定，經該局以特徵比對法鑑定，鑑定結果為字跡不相符乙
    情，有該局102年12月19日刑鑑字第1028011642號函暨所附
    筆跡鑑定說明及送鑑資料各1份在卷可證（他字第3207號卷
    第53至63頁）。又告訴人未曾製作或授權他人製作系爭本票
    、系爭借據，其上之簽名及蓋印均非伊所為，且伊並未授權
    他人在其上蓋印等情，亦經證人即告訴人魏台光於原審審理
    時結證明確（原審卷二第154頁）。
  ㈢系爭本票及系爭借據上之「魏台光」署名，係被告所偽造：
    ⒈系爭本票、系爭借據上之「魏台光」字跡，經檢察官連同
      被告於偵查中當庭書寫之「魏台光」字跡，囑託刑事警察
      局鑑定，經該局以特徵比對法鑑定，鑑定結果為字跡相符
      乙情，有該局104年7月31日刑鑑字第1040062343號函暨所
      附字跡鑑定說明及送鑑資料各1份在卷可稽（偵字第9076
      號卷第10至14頁）。
    ⒉被告雖辯稱：系爭本票及系爭借據上的「魏台光」簽名經
      鑑定結果與伊的字跡相符，可能是陳碧娥模仿伊的字跡；
      之前陳碧娥曾經叫伊學魏台光簽名，學了3、4個月，我只
      能這樣解釋云云（本院卷第231頁）。惟查，系爭本票及
      系爭借據上之「李學諺」，乃是被告所寫，嗣亦是由被告
      持之向法院聲請本票裁定，以上均為被告所肯認之事實，
      基此，系爭本票及系爭借據上之字跡應都是由被告所寫，
      方符情理。反觀被告所謂可能是陳碧娥模仿伊的字跡寫上
      「魏台光」云云，非但毫無所憑，且陳碧娥怎有可能預知
      本票及借據嗣後將會由被告經手，而先行在本票及借據上
      刻意模仿被告字跡書寫發票人、立據人「魏台光」？被告
      所辯實違事理。況且，原審曾就前揭鑑定結果能否排除字
      跡為他人模仿筆跡（包含臨摹、套模、描模和憑記憶模仿
      ）之可能性乙節，向刑事警察局函詢，該局函復略以：前
      揭鑑定結果所載「字跡相符」，係指經特徵比對系爭本票
      及系爭借據上之「魏台光」字跡，與被告於偵查中當庭書
      寫之「魏台光」字跡之字體結構、連筆及運筆方式相符，
      且系爭本票及系爭借據上之字跡並無不自然等情形，排除
      模仿之可能性等語，此有該局107年5月23日刑鑑字第1070
      043961號函1份附卷足參（原審卷二第131頁），足見系爭
      本票及系爭借據上之「魏台光」署名，應可排除他人模仿
      被告字跡之可能性。從而，系爭本票及系爭借據上之「魏
      台光」署名，係被告未經告訴人之同意或授權而偽造，足
      可認定。
    ⒊至於辯護人雖為被告辯稱：系爭本票確係陳碧娥模仿被告
      之筆跡所偽造，證人李素鑾知之甚詳云云，而聲請傳喚證
      人李素鑾（本院卷第104頁）。然經本院傳喚證人李素鑾
      到庭，證人李素鑾固證稱：我曾經看到陳碧娥寫魏台光的
      名字在開票等語，但就辯護人所主張之「陳碧娥模仿被告
      之筆跡開告訴人的票」乙情，證人李素鑾則是證稱：我是
      從旁瞄過，沒有注意看等語（本院卷第134至135頁），故
      依證人李素鑾前述證詞內容，顯然無法證明有所謂「陳碧
      娥模仿被告之筆跡開告訴人的票」之事。辯護人又為被告
      辯稱：陳碧娥曾經叫被告在科技園商務股份有限公司92年
      1月3日股東會簽到表（影本見本院卷第108頁）上代簽「
      魏台光」的名字，證人李素鑾可證明此事，所以被告知道
      如何仿造告訴人的簽名，被告若要偽造本票及借據，應可
      仿造告訴人的簽名，為什麼要用自己的筆跡去簽告訴人的
      名字云云。但查，縱認被告有模仿告訴人字跡之能力，其
      未必於偽造系爭本票及系爭借據之時，即預見將來有遭訴
      究刑事責任之風險，是其以慣常書寫之字跡偽造告訴人簽
      名，實無任何違反經驗法則之處。被告、辯護人上開辯詞
      ，均無足採。
  ㈣系爭本票上之「魏台光」印文，尚難遽認是被告所偽造。本
    案應認被告是以不詳方式取得發票人欄內已蓋有「魏台光」
    印文、其餘部分均空白之系爭本票，再由被告在本票上偽造
    發票人「魏台光」簽名以及填載受款人「李學諺」等字：
    ⒈經本院依辯護人之聲請傳喚證人李素鑾，證人李素鑾到庭
      證稱：我於90至93年在陳碧娥那邊做事，陳碧娥有拿支票
      、本票給我。陳碧娥是在復興北路的公司內拿空白本票給
      我，本票上有「魏台光」的印文，是陳碧娥蓋上去的，是
      因為陳碧娥還欠我錢，她說金額我可以自己寫，但我不敢
      寫等語（本院卷第128至134頁），並當庭提出其所稱僅於
      發票人欄蓋有「魏台光」印文之空白本票1紙（票號TH087
      483，影本見本院卷第106頁）。
    ⒉本院依辯護人之聲請，將上開證人李素鑾提出之本票原本
      （票號00000000），以及系爭本票原本（票號00000000）
      ，先後送請法務部調查局、刑事警察局鑑定該2紙本票上
      之「魏台光」印文是否是由同一印章所蓋。法務部調查局
      函復略以：在缺乏印章實物供採樣參鑑之下，依現有資料
      歉難鑑定是否出於同一印章所蓋等語，刑事警察局則函復
      略以：因文件上「魏台光」印文紋線欠清晰，故有關前述
      文件上「魏台光」印文是否由同一印章所蓋印一節，無法
      認定等語，有法務部調查局108年3月27日調科貳字第1082
      3202950號函、刑事警察局108年8月13日刑鑑字第1080074
      288號函各1份在卷可按（本院卷第170至171、206頁），
      故尚難以依鑑定方式確定該2紙本票上之「魏台光」印文
      是否是由同一印章所蓋。然而，觀之上開本票與系爭本票
      號碼甚為相近，僅相差2號，實無法排除該2紙本票上之「
      魏台光」印文是由同一印章所蓋之可能性。再加以證人李
      素鑾已明確證稱：上開本票是陳碧娥交給我，本票上的「
      魏台光」印文是陳碧娥蓋上去的等語，依上情形，系爭本
      票上之「魏台光」印文是否確如公訴意旨所指是由被告所
      偽造？非無可合理懷疑之處。系爭本票上之「魏台光」印
      文，縱使是偽造之印文，參諸上情，亦非必然是由被告所
      偽造。關於印文部分既然有疑，應為有利於被告之認定，
      認被告是在取得發票人欄內已蓋有「魏台光」印文、其餘
      部分均空白之系爭本票後，其再在本票上偽造發票人「魏
      台光」簽名以及填載受款人「李學諺」。而系爭本票上之
      其餘字跡包含發票日、到期日、金額等項，衡情亦均是由
      偽造發票人簽名及填載受款人姓名之被告所寫，以上事實
      堪以認定。
    ⒊至於被告是如何取得系爭本票？查被告於103年6月11日偵
      查中供稱：系爭本票及系爭借據是林梅珠拿給李學諺云云
      （偵續卷第28頁），嗣於103年7月9日、103年10月3日偵
      查中則是改稱：是101年年中陳敏在永和頂溪站的咖啡館
      拿給我的云云（偵續卷第67頁，偵字第23540號卷第9頁反
      面至第10頁），另於103年8月6日偵查中則是稱：101年中
      ，陳敏拿系爭本票及系爭借據給我看，詢問我如何聲請本
      票裁定，後來101年底，陳敏才把本票、借據拿給我，我
      才拿去聲請本票裁定云云（偵續卷第78頁），又於104年1
      0月23日偵查中稱：林梅珠、林瑞雲可以證明系爭本票是
      陳敏透過林梅珠在永和頂溪捷運站交給我的云云（偵字第
      9076號卷第19頁），嗣於原審陳稱：系爭本票及系爭借據
      是101年12月底，林梅珠在陳玉鳳及李學諺的蘆洲住處交
      給我的，是因為林梅珠及陳敏託我代為辦理聲請本票裁定
      的事情云云（原審卷一第21頁），其本院準備程序時稱：
      系爭本票是林梅珠拿給我的云云（本院卷第90頁），於本
      院審理時則是稱：是在聲請本票裁定那天，林梅珠才把系
      爭本票正本、系爭借據正本拿出來，我在陳玉鳳家寫上「
      李學諺」，之後林梅珠帶著我去士林地院遞狀云云（本院
      卷第237至238頁），被告對於是由何人交付系爭本票及系
      爭借據，以及時間、地點等，先後陳述反覆不一，殊難採
      信。何況，徵諸證人陳敏於偵查中證稱：系爭本票及系爭
      借據我都沒有見過，也不是我交給被告的，我跟這個案子
      完全沒有關係，是被告把我扯進來的，我跟陳碧娥有債務
      糾紛，但已解決了。我不知道是誰向法院聲請本票裁定等
      語（偵續卷第77頁反面至第78頁，偵字第23540號卷第19
      頁），更見被告所辯非可採信。因此，應認被告是以不詳
      方式取得發票人欄內已蓋有「魏台光」印文、其餘部分均
      空白之系爭本票。且認定被告是以不詳方式取得，並不影
      響本案關於被告偽造有價證券、行使偽造私文書及使公務
      員登載不實犯罪事實之認定（詳後述），併此說明。
  ㈤被告對於是由何人交付系爭本票及系爭借據，以及時間、地
    點等，先後陳述不一而不可採，業如前述。則就系爭借據部
    分，參諸前述被告確在借據上偽造立據人「魏台光」簽名，
    並填載貸與人「李學諺」，再持之向法院聲請本票裁定等事
    實，堪認系爭借據上之立據人「魏台光」印文亦是由被告所
    偽造，以表示「魏台光」簽立如附表二所示內容借據之意思
    。至公訴意旨雖認被告是以蓋用偽造「魏台光」印章之方式
    ，在系爭借據上偽造立據人「魏台光」之印文，惟查，以現
    今科技，在系爭借據上偽造「魏台光」印文，並非僅有偽刻
    印章蓋用以產生印文一途，此部分僅能認被告是以不詳方式
    偽造該印文，併予說明。
  ㈥被告所為係偽造本票有價證券、偽造借據私文書： 
    被告雖辯稱：系爭本票上的金額840萬元，是陳敏及林梅珠
    的債權總額，是陳敏及林梅珠委託伊聲請本票裁定云云。惟
    查：
    ⒈被告雖謂陳敏及林梅珠的債權總額840萬元云云，惟依證  
      人林梅珠於原審所證述之內容，該債權之債務人其實是陳
      碧娥，而非告訴人（原審卷二第88、89頁、第91頁反面）
      。被告亦供稱：陳碧娥有欠陳敏錢等語（原審卷一第21頁
      ），顯見告訴人並未積欠陳敏及林梅珠840萬元借款之債
      務。被告明知其未曾徵得告訴人之同意或授權，其以告訴
      人之名義簽發如附表一所示金額840萬元之系爭本票，以
      及立具如附表二所示借款840萬元之系爭借據，係屬偽造
      本票有價證券，及偽造借據私文書甚明。
    ⒉尤其，李學諺與告訴人之間並無任何債權債務關係，此據
      被告供明在卷（偵續卷第68頁，原審卷二第18頁反面），
      告訴人自不可能同意或授權簽發以李學諺為受款人、貸與
      人之系爭本票、系爭借據。被告亦確未獲告訴人之同意或
      授權。則其以告訴人之名義簽發系爭本票及立具系爭借據
      ，顯屬偽造本票有價證券，及偽造借據私文書，至為明確
      。
    ⒊被告取得系爭本票時，發票人欄內固已蓋有「魏台光」印
      文（其餘部分均空白）。惟稱本票者，謂發票人簽發一定
      之金額，於指定之到期日，由自己無條件支付與受款人或
      執票人之票據（票據法第3條）。因係表彰財產權，且行
      使或處分本票上之權利，以占有為必要，自屬有價證券之
      一種。又欠缺票據法所規定票據上應記載事項之一者，其
      票據無效，票據法第11條第1項前段定有明文。本票之金
      額及發票年、月、日，為絕對必要記載之事項，亦為票據
      法第120條第1項第2款、第6款所明定。是被告取得系爭本
      票時，發票人欄內固已蓋有「魏台光」印文，但未記載一
      定之金額及發票年、月、日，屬無效之本票，被告未經發
       票人即告訴人魏台光同意，於發票人欄內偽造「魏台光
      」簽名並填載一定之金額及發票年、月、日等，擅自以告
      訴人名義完成發票行為，足以使人誤信為真正，即屬偽造
      有價證券。
  ㈦被告偽造本票有價證券、借據私文書後，持之向士林地院聲
    請本票裁定，嗣經臺北地院以102年度司票字第4754號民事
    裁定准為強制執行，此有前揭證人李學諺之證述及如附表三
    所示內容之民事聲請狀影本、本票裁定事件影卷可稽，其以
    上犯行自堪認定。
  ㈧至於辯護人雖為被告辯稱：林梅珠已證稱陳碧娥欠她300多萬
    元，欠陳敏500多萬元，兩者相加跟系爭本票的金額840萬元
    相符，林梅珠於原審之證詞應較為可採，足見系爭本票及系
    爭借據係由林梅珠交予被告云云（本院卷第241至242、244
    頁）。惟查，證人林梅珠固於原審證稱：系爭本票及系爭借
    據是從黃先生那裡來的，黃先生是陳敏的人。陳碧娥欠我30
    0多萬元。陳敏當初跟我講說要錢要我跟他一起去要，找陳
    碧娥要。陳敏講他的是500多，我的是300多，他才會有這個
    價錢。陳敏講說要拜託被告幫他跟我打這個，所以就交給被
    告。我們只要把陳碧娥找出來就好等語（原審卷二第88至91
    頁、第94頁反面），但其又稱：不是我將系爭本票及系爭借
    據拿給被告（原審卷二第95頁反面至第96頁），所述與被告
    之前揭陳述（即前揭㈣⒊所載之陳述）不同，實無法據以證明
    有辯護人所稱「系爭本票及系爭借據係由林梅珠交予被告」
    之事實。況證人林梅珠前述證詞中，其所稱債權之債務人其
    實是陳碧娥，而非告訴人。本案應審究之重點應是在於被告
    有無徵得系爭本票、系爭借據的發票人、立據人即告訴人之
    同意或授權，故證人林梅珠之前述證詞，並無法執為有利被
    告之認定。辯護人又為被告辯稱：從整個本票的利害關係來
    講，跟被告一點關係都沒有，被告沒有動機和理由去偽造系
    爭本票及系爭借據云云。然查，被告迭於偵查及原審、本院
    供稱：我被告訴人他們害得很慘；告訴人和陳碧娥同居，因
    為祥光公司開了一堆空頭支票，破產以後他們兩人就分了，
    告訴人還兩次破產；更可惡的是他們開了祥光公司的空頭支
    票，還叫拿票的人來跟我要錢，我根本就不是祥光公司的董
    事，我當初檢舉他們設立祥光公司有瑕疵，就是因為他們拿
    空頭支票叫人來跟我要錢；告訴人跟陳碧娥合謀，要持票人
    向我要錢，是完全的誣陷：之前告訴人及陳碧娥欠我錢，陳
    碧娥欠我10萬8,000元，告訴人欠我25萬元，透過法院的強
    制執行程序，25萬元有受償；我會受林梅珠與陳敏之託聲請
    本票裁定，是因為我很痛恨告訴人及陳碧娥，我要協助陳敏
    與林梅珠收回他們應有的；我之所以沒有在系爭本票受款人
    處留白或寫我自己的名字，是因為告訴人跟陳碧娥消失很久
    找不到人，黃軍達跟我說用告訴人不認識的人的名義聲請，
    告訴人較可能向法院異議，到時黃軍達就可以知道告訴人的
    地址，藉此找到告訴人及陳碧娥等語（偵續卷第67頁，原審
    卷一第21頁，卷二第18頁反面、第156、165頁，本院卷第22
    6頁）。復參以被告曾因與告訴人間之25萬元債權及祥光公
    司之股款爭議，對告訴人提起告訴，此有臺灣臺北地方檢察
    署檢察官95年度偵字第18170號不起訴處分書、起訴書、臺
    北地院96年度訴字第490號判決、本院97年度上訴字第635號
    判決、最高法院97年度台上字第5753號判決之判決書各1份
    附卷可考（他字第3207卷第17至20頁，偵續卷第35至46頁）
    ，堪認被告確曾與告訴人間有債務等糾紛，對告訴人心存怨
    懟，故辯護人辯稱：被告沒有動機和理由去偽造系爭本票及
    系爭借據云云，並非可取。          
  ㈨綜上所述，被告前揭所辯無非事後卸責之詞，不足採信，本
    案事證明確，被告之犯行洵堪認定。
三、論罪：
  ㈠按執票人就本票聲請法院裁定強制執行事件，屬非訟事件，
    法官僅據執票人之聲請為形式上審查無訛，即將本票內容登
    載於裁定書上准予強制執行，無須為實質上審查，以判斷本
    票內容之真偽，故以偽造之本票聲請法院裁定准予強制執行
    ，如足生損害於公眾或他人，除行使偽造有價證券罪外，尚
    犯刑法第214條之使公務員登載不實罪（最高法院85年度台
    上字第3936號判決同此見解）。核被告王啟清所為，係犯刑
    法第201條第1項之意圖供行使之用而偽造有價證券罪、同法
    第216條、第210條之行使偽造私文書罪、同法第214條之使
    公務員登載不實罪。被告在系爭本票上偽造署押、在系爭借
    據上偽造署押、印文之行為，為偽造有價證券、偽造私文書
    之部分行為；且偽造有價證券後持以行使，行使偽造有價證
    券之低度行為為偽造有價證券之高度行為所吸收，而偽造私
    文書後持以行使，偽造私文書之低度行為則為其後行使之高
    度行為所吸收，僅分別論以偽造有價證券罪、行使偽造私文
    書罪。
  ㈡被告犯偽造有價證券罪、行使偽造私文書罪及使公務員登載
    不實罪，係以一行為觸犯上開3罪名，應依刑法第55條想像
    競合犯之規定，從一重論以偽造有價證券罪。
  ㈢按刑法第2 條第1 項規定「行為後法律有變更者，適用行為
    時之法律。但行為後之法律有利於行為人者，適用最有利於
    行為人之法律」，係規範行為後法律變更所生新舊法比較適
    用之準據法；該條規定所稱「行為後法律有變更者」，包括
    犯罪構成要件有擴張、減縮，或法定刑度有變更等情形。故
    行為後應適用之法律有上述變更之情形者，法院應綜合其全
    部罪刑之結果而為比較適用。惟若新、舊法之條文內容雖有
    所修正，然其修正內容與罪刑無關，僅為文字、文義之修正
    、條次之移列，或將原有實務見解及法理明文化等無關有利
    或不利於行為人之情形，則非屬上揭所稱之法律有變更，亦
    不生新舊法比較之問題，而應依一般法律適用原則，逕行適
    用裁判時法。故行為後法律若有修正，不論是否涉及前揭法
    律變更，抑或僅係無關行為人有利或不利事項之修正，法院
    應綜合法律修正之具體內容，於理由內說明有無刑法第2 條
    第1 項所規定「行為後法律有變更」之情形及應適用之法律
    ，始屬適法（最高法院107年度台上字第4438號判決意旨參
    照）。本案被告行為後，刑法第201條、214條雖於108年12
    月25日經修正公布，同年12月27日施行，惟查修正後之規定
    係依刑法施行法第1條之1第2項前段規定將罰金數額提高為3
    0倍，亦即將原本之銀元3千元（經折算為新臺幣後為9萬元
    ）修正為新臺幣9萬元，及將原本之銀元5百元（經折算為新
    臺幣後為1萬5千元）修正為新臺幣1萬5千元，其修正之結果
    不生有利或不利於行為人之情形，非屬法律變更，自不生新
    舊法比較之問題，而應依一般法律適用原則，逕行適用裁判
    時法，併此敘明。
四、撤銷改判之理由、科刑及沒收：
  ㈠原審對被告予以論罪科刑，固非無見，惟系爭本票上之「魏
    台光」印文尚難遽認是由被告所偽造，業如前述，原審認定
    該印文係被告以不詳方式偽造，此部分事實之認定容非允洽
    。本件被告上訴否認犯罪，雖無理由，而原審於量刑已審酌
    被告犯罪後否認犯行且未與告訴人達成和解之犯罪後態度，
    以及尚未持法院本票裁定聲請強制執行，對告訴人財產權益
    未造成實際損害等一切情狀，量處被告有期徒刑3年8月，所
    為量刑並無不當，檢察官上訴指摘原審量刑過輕，亦無理由
    ，然原判決既有上開可議之處，本院依法應將原判決予以撤
    銷改判。
  ㈡爰以行為人之責任為基礎，審酌被告僅因與告訴人曾有債務
    等糾紛，竟偽造系爭本票及系爭借據，並持以向法院聲請裁
    定本票准予強制執行，且系爭本票金額甚鉅，對於票據交易
    秩序危害非輕，誠值非難，且其於偵查及法院審理中始終否
    認犯罪，未與告訴人達成和解，犯罪後態度非佳。惟念被告
    於聲請本票裁定後並未持以聲請強制執行，尚未對告訴人財
    產權益造成實際損害，又被告前無犯罪前科，此有本院被告
    前案紀錄表1份在卷可考，素行尚佳，兼衡其智識程度、職
    業、收入、家庭生活狀況（參原審卷二第168頁）等一切情
    狀，量處如主文第2 項所示之刑。
  ㈢沒收部分：
    ⒈被告行為後，刑法有關沒收規定先後於104年12月30日、10
      5年6月22日修正公布，依刑法施行法第10條之3第1項規定
      ，上開修正之刑法條文自105年7月1日施行。修正後刑法
      第2條第2項規定「沒收、非拘束人身自由之保安處分適用
      裁判時之法律」，已明確規範修正後有關沒收之法律適用
      ，應適用裁判時法，不生新舊法比較問題。
    ⒉又按偽造之有價證券，不問屬於犯人與否，沒收之，刑法
      第205條有明文規定。查扣案如附表一所示偽造之本票1紙
      ，為被告本案偽造之有價證券，應依前揭規定宣告沒收。
      至於系爭本票上發票人欄內偽造之「魏台光」簽名1枚，
      因屬本票偽造內容之一部分，已包括於偽造有價證券之沒
      收範圍，自無重複諭知沒收之必要。
    ⒊再按供犯罪所用、犯罪預備之物或犯罪所生之物，屬於犯
      罪行為人者，得沒收之，刑法第38條第2項前段定有明文
      。查扣案如附表二所示偽造之借據1紙，為被告本案犯罪
      所生之物，該借據雖是由李學諺於104年6月23日檢察官偵
      訊時提出（偵字第9076號卷第8頁），但證人李學諺自陳
      ：我跟他們之間什麼債務那些，我沒有任何關聯等語（原
      審卷二第79頁反面），被告亦稱李學諺只是借名，於本案
      債權債務沒有任何關係（偵續卷第68頁，原審卷二第18頁
      反面），足見系爭借據非屬李學諺所有，而應是偽造借據
      之被告所有之物，爰依刑法第38條第2項前段規定予以宣
      告沒收。至於系爭借據上立據人欄內偽造之「魏台光」簽
      名及印文各1枚，已包括於沒收借據之範圍內，並無重複
      諭知沒收之必要，附此敘明。
五、不另為無罪諭知部分：
    公訴意旨雖指被告另有委由不詳之刻印業者偽刻「魏台光」
    印章1枚，以及在系爭本票上蓋用上開印章之犯行。惟以現
    今科技，在系爭借據上立據人欄內偽造「魏台光」印文，並
    非僅有偽刻印章蓋用以產生印文一途，既乏其他證據為佐，
    無從遽認被告確有偽造「魏台光」印章之犯行。又本案系爭
    本票上之「魏台光」印文尚難遽認是由被告所偽造，亦如前
    述。此等部分不能證明被告犯罪，然因公訴意旨認此等部分
    與前開論處罪刑部分有實質上一罪關係，爰不另為無罪之諭
    知。
據上論斷，應依刑事訴訟法第369條第1項前段、第364條、第299
 條第1項前段，刑法第201條第1項、第210條、第214條、第216
條、第55條、第205條、第38條第2項前段，判決如主文。
本案經檢察官呂俊儒提起公訴，檢察官徐名駒提起上訴，檢察官
林黛利到庭執行職務。
中    華    民    國   108    年    12    月    31    日
                  刑事第七庭  審判長法  官  孫惠琳
                                    法  官  連雅婷
                                    法  官  戴嘉清   
以上正本證明與原本無異。
如不服本判決，應於收受送達後10日內向本院提出上訴書狀，其
未敘述上訴之理由者並得於提起上訴後10日內向本院補提理由書
（均須按他造當事人之人數附繕本）「切勿逕送上級法院」。
                                    書記官  高建華
中    華    民    國    108   年    12    月    31    日
附錄：本案論罪科刑法條全文
中華民國刑法第201條                                      
意圖供行使之用，而偽造、變造公債票、公司股票或其他有價證券者，處三年以上十年以下有期徒刑，得併科九萬元以下罰金。行使偽造、變造之公債票、公司股票或其他有價證券，或意圖供行使之用，而收集或交付於人者，處一年以上、七年以下有期徒刑，得併科九萬元以下罰金。                              
中華民國刑法第210條                                      偽造、變造私文書，足以生損害於公眾或他人者，處五年以下有期徒刑。                                               
中華民國刑法第214條                                      
明知為不實之事項，而使公務員登載於職務上所掌之公文書，足以生損害於公眾或他人者，處三年以下有期徒刑、拘役或一萬五千元以下罰金。                                          中華民國刑法第216條                                      
行使第二百十條至第二百十五條之文書者，依偽造、變造文書或
登載不實事項或使登載不實事項之規定處斷。

附表一（本票）：
發票日 到期日 本票號碼 票面金額（新臺幣） 發票人 受款人 92年10月30日 94年12月31日 00000000 840萬元 魏台光 李學諺 

附表二（借據）：
借款日期 借款期限 借款金額（新臺幣） 立據人 貸與人 92年10月30日 94年12月31日 840萬元 魏台光 李學諺 

附表三：
聲請人即債權人 訴訟代理人 相對人即債務人 聲請事項 李學諺 林莉榕 魏台光 一、裁定相對人所簽發之到期日為94年12月31日，票號087481，金額為新臺幣840 萬元整之本票乙紙，及自94年12月31日起至清償日止按週年利率百分之6計算之利息，准予強制執行。 二、聲請程序費用由相對人負擔。